【裁判字號】    90,台上,1133
【裁判日期】    900629
【裁判案由】    損害賠償
【裁判全文】
最高法院民事判決                                九十年度台上字第一一三三號
    上  訴  人  丙○○
    被 上訴 人  乙○○
                甲○○
                丁○○
    共      同
    訴訟代理人  王惠光律師
右當事人間請求損害賠償事件，上訴人對於中華民國八十九年一月四日台灣高等法院
第二審更審判決（八十七年度上更(一)字第四八二號）提起上訴，本院判決如左：
    主  文
原判決廢棄，發回台灣高等法院。
    理  由
本件上訴人主張：被上訴人以對伊所有坐落台北縣新莊市○○段營盤邊小段二一九之
四號土地（下稱系爭土地）有通行權，於民國八十一年十一月十七日聲請台灣板橋地
方法院（下稱板橋地院）就其中面積四十三平方公尺（臨接道路寬二點五公尺）土地
為假處分，經板橋地院以八十一年度全明字第一九八七號裁定准許，禁止伊建築房屋
、工作物及其他一切妨礙通行之行為。嗣兩造間之通行權訴訟經法院判決，僅確認被
上訴人就系爭土地內面積○‧○○○八七九公頃（臨接道路寬○‧五公尺）有通行權
存在確定在案。是被上訴人聲請假處分超過確定判決准許部分，顯有不當，並構成侵
權行為。伊因此受有支出建築師酬金、建築材料、工人費用、預定建築工廠之價值損
失、及材料、工資依物價指數上漲之差價等損害共計新台幣（下同）二百七十七萬一
千六百九十元，被上訴人即應予以賠償等情。依侵權行為及民事訴訟法第五百三十一
條規定，求為命被上訴人如數給付，並自訴狀繕本送達翌日起加付法定遲延利息之判
決。
被上訴人則以：伊就系爭土地有通行權，因上訴人於八十一年間擬在該土地建築房屋
，不預留通道讓伊出入，伊始提起確認袋地通行權存在之訴，且為免上訴人續在該土
地建築，造成伊無法進出之損害，乃聲請板橋地院以八十一年度全明字第一九八七號
裁定，准許伊提供一百五十五萬元為擔保後，禁止上訴人在系爭土地建築房屋、工作
物及其他一切妨礙通行之行為。而該確認通行權存在之訴，板橋地院以八十一年度訴
字第四五二號判決，確認伊在系爭土地面積四十三平方公尺範圍內有通行權存在，後
雖經改判伊得通行之面積以○‧○○○八七九公頃為適當確定在案，惟不能據此認定
伊聲請假處分為不當等語。資為抗辯。
原審維持第一審所為上訴人敗訴之判決，駁回其上訴，無非以：上訴人所主張被上訴
人假處分其系爭土地面積○‧○○四三公頃，嗣經法院判決確定被上訴人僅就系爭土
地內面積○‧○○○八七九公頃部分有通行權存在；另板橋地院（八十一年度全明字
第一九八七號）准許假處分○‧○○四三公頃之裁定，業經原法院以八十二年度抗字
第二五五號裁定廢棄發回，經板橋地院另以八十二年度民全速字第八八四號民事裁定
，命被上訴人供擔保六百五十萬元後准予假處分，因被上訴人迄未提供擔保。板橋地
院遂於八十四年五月二十五日以民執明字第一三六八號通知撤銷前開假處分執行等情
，固為兩造所不爭執，並有建造執照、各該法院之裁判書、確定證明書可稽。惟查該
八十二年度抗字第二五五號裁定，係以板橋地院八十一年全明字第一九八七號裁定「
所定擔保金額一百五十五萬元，未據明其核定之依據，……遽以假處分標的土地之
公告現值作為命供擔保之金額，自嫌疏略。」為由，而將之廢棄發回命板橋地院另為
適當之裁定，並非認為該裁定自始不當而撤銷之，自與民事訴訟法第五百三十一條所
定要件有間，故上訴人依該法條為本件之請求，尚屬無據。次查，被上訴人就系爭土
地主張有通行權向法院聲請假處分，經法院裁定准許被上訴人供擔保一百五十五萬元
，禁止上訴人就系爭土地面積○‧○○四三公頃部分為建築房屋、工作物及其他一切
妨礙通行行為後，被上訴人已提供擔保予以執行在案。嗣兩造間之通行權訴訟縱經判
決確認被上訴人之通行權僅存在於其中○‧○○○八七九公頃土地部分，然以被上訴
人主張之○‧○○四三公頃土地面積，路寬為二‧五公尺，衡以一般道路寬度，已難
謂被上訴人在假處分之初主張就路寬二‧五公尺有通行權係違反常情。況依台北縣政
府八十一莊建字第七一一號建造執照案卷內資料，系爭土地面寬一○二○公分，上訴
人建築面寬九六二公分，各在兩旁保留通道寬二十九公分，即○‧二九公尺，上訴人
復自承當時留地界線大概僅○‧三公尺，較確定判決確認之通行寬度○‧五公尺，不
足○‧二公尺，亦見被上訴人聲請假處分，係屬權利之正當行使，難認有侵害上訴人
權利之故意或過失。另板橋地院八十一年度全明字第一九八七號假處分裁定經上訴人
抗告後，既為前開八十二年度抗字第二五五號裁定廢棄，並由最高法院於八十二年四
月九日以八十一年度台抗字第一三七號裁定駁回被上訴人之再抗告確定。執行法院據
為執行名義之該被廢棄之假處分裁定所為之強制執行程序即失所附麗，參照司法院院
字第二七七六號解釋(十)意旨，上訴人自可據以請求板橋地院撤銷該假處分之執行程序
，依原建築執照施作工程。乃上訴人不聲請撤銷假處分之執行，任令假處分執行命令
存續，則其無法施作工程，顯非被上訴人不法侵害其權利所致。至板橋地院嗣雖另裁
定命被上訴人以供六百五十萬元擔保金為准予假處分之條件，然該假處分裁定必待被
上訴人供擔保後始有執行名義，故原假處分之執行程序尚與該裁定無關，被上訴人未
依該裁定供擔保為強制執行之聲請，對上訴人並不造成任何損害。參諸上訴人於原審
自承伊於取得建造執照後，並未依原法院八十二年度上字第五○五號民事判決結果，
委請建築師變更設計，以保留被上訴人得通行系爭土地之面積做為道路，再重新申請
建造執照，則上訴人縱受有損害，其所受損害，仍與被上訴人聲請假處分之執行，無
相當之因果關係。上訴人依侵權行為之法律關係訴求被上訴人賠償損害，洵非正當等
詞。為其判斷之基礎。
查原法院八十二年度抗字第二五五號裁定，係因板橋地院八十一年度全明字第一九八
七號假處分裁定所命之擔保金額不當，而廢棄該裁定發回板橋地院更為適當之裁定，
並非單純廢棄該准為假處分裁定之執行名義。雖被上訴人提起之再抗告經本院八十一
年度台抗字第一三七號裁定駁回而確定，然與司法院院字第二七七六號解釋(十)之單純
廢棄執行名義或宣告不許強制執行之裁判仍屬有別。此際尚應由板橋地院更為裁定被
上訴人應供擔保之適當金額，上訴人於該板橋地院未更為裁定供擔保之適當金額及通
知被上訴人再補足適當擔保金額之前，得否執上開確定裁定據以聲請撤銷該假處分之
執行程序？非無疑義。又依執行筆錄記載，被上訴人為假處分之執行時，上訴人似已
在系爭土地打有地樁，其在該建地兩旁各保留通道寬二十九公分，又為原審確定之事
實。則被上訴人所主張有通行權聲請為假處分之面積竟達四三平方公尺，占上訴人申
領建造執照之建築總面積一六二平方公尺之百分之二六強，是否對上訴人之權益不生
鉅大影響﹖何況板橋地院民事執行處於八十四年三月二十七日通知被上訴人「請文到
十日內提存八十二年度民全速字第八八四號假處分擔保金六百五十萬元以便繼續執行
，逾期未提存撤銷八十一年度民執全明字第一三六八號債務人丙○○假處分之執行」
；嗣因被上訴人逾期未提供擔保金六百五十萬元，板橋地院民事執行處係於上訴人上
開建造執照已因逾竣工期限（八十四年五月十六日）而作廢之八十四年五月二十五日
始通知兩造撤銷該院八十一年度民執全明字第一三六八號假處分之執行命令，有各該
通知及台北縣政府工務局函影本在卷可稽。顯見上訴人於假處分之執行命令撤銷前，
尚無從依八十四年十二月二十六日原法院八十二年度上字第五○五號判決結果修正其
欲建築房屋之設計繼續建築，則被上訴人所取得之假處分裁定，是否無自始部分不當
而撤銷，或過度假處分之過失﹖亦非無斟酌之餘地。原審未明確調查審認，遽為上訴
人不利之判決，自欠允洽。上訴論旨，指摘原判決不當，求予廢棄，非無理由。
據上論結，本件上訴為有理由，依民事訴訟法第四百七十七條第一項、第四百七十八
條第一項，判決如主文。
中      華      民      國     九十     年      六      月    二十九    日
                              最高法院民事第七庭
                                  審判長法官  蘇  茂  秋
                                        法官  徐  璧  湖
                                        法官  朱  建  男
                                        法官  曾  煌  圳
                                        法官  李  慧  兒
      右正本證明與原本無異
                                              書  記  官
中      華      民      國     九十     年      七      月     十六     日


司法院資訊處製作；財團法人民間司法改革基金會備份。
